【裁判字號】    92,簡上,296
【裁判日期】    921022
【裁判案由】    侵占
【裁判全文】
臺灣桃園地方法院刑事判決                        九十二年度簡上字第二九六號
    上  訴  人  臺灣桃園地方法院檢察署檢察官
    被      告  乙○○
右上訴人因侵占案件，不服本院中壢簡易庭九十二年三月十九日九十一年度壢簡字第
七五三號第一審判決（聲請簡易判決處刑案號：九十一年度偵字第二０六七號），提
起上訴，及移
，本院管轄之第二審地方法院合議庭判決如左：
    主  文
原判決撤銷。
乙○○連續意圖為自己不法之所有，而侵占自己持有他人之物，處有期徒刑月，如
易科罰金，以佰元折算壹日。
    事  實
一、乙○○於民國八十九年間受丙○○（原名劉明香）之委託，代為催討王年旺、袁
    芳瑛積欠丙○○之債務新台幣（下同）七十五萬元及四十九萬元，雙方約明依所
    催討得款之數額，乙○○可得三成之報酬，扣除報酬後之餘款再交付予丙○○。
    詎乙○○竟基於意圖為自己不法所有之概括犯意，於八十九年十二月十四日，向
    袁芳瑛母親甲○○○催討得款十萬元，九十年一月十日向王年旺催討得款十二萬
    元後，扣除其可得之報酬六萬六千元，餘款本應交付予丙○○，惟其竟連續將應
    交付予丙○○之餘款十五萬四千元侵占入己花用殆盡。
二、案經丙○○訴由臺灣桃園地方法院檢察署檢察官偵查聲請簡易判決處刑。
    理  由
一、訊據被告乙○○坦承受告訴人丙○○委託向證人王年旺、甲○○○催討債務，並
    分別得款十二萬元及十萬元，向證人甲○○○收取之十萬元未交付予告訴人而花
    用殆盡之事實不諱，並據告訴人指訴歷歷，復經證人王年旺、甲○○○證述在卷
    ，且有委託書、臺灣土地銀行存摺類取款憑條、本票（以上均影本）附卷可稽，
    被告雖另略以：伊與丙○○約定的報酬是討到的錢的五成，不是三成，伊向王年
    旺所討到的十二萬元都交給伊所任職的穩成財務公司，公司再給伊一萬元，甲○○○交給伊的十萬元不是要用來還債，而是甲○○○叫伊不要再幫丙○○討債，
    十萬元算是伊跑了那麼多趟，給伊的一點意思云云置辯。然查：告訴人與被告
    所約定之報酬為催討得款數額之三成乙節，業據告訴人於偵查中及本院訊問時均
    指訴不移，且衡諸常情，若委託被告催討債務之代價高達五成，告訴人應無委託
    被告催討之理，告訴人此部分指述堪信為真實。被告於本院九十二年九月十七
    日準備程序時業已供稱：向王年旺催討之十二萬元係與同去討債之二名友人分掉
    等語，且被告就其向證人王年旺收取之十二萬元是否確交付予穩成財務公司，以
    及是否確有被告所稱之穩成財務公司存在等情，均無法提出任何證據以實其說，
    亦無法提供有關穩成財務公司之任何資料以供本院查證，其前開所辯實難以採信
    。證人甲○○○於本院訊問時證稱：乙○○等人來討債時，伊提議以十二萬元
    和解（應係十萬元，詳後述），解決伊兒子袁芳瑛的債務，後來他們同意，伊就
    叫他們要簽證明單據給伊，後來乙○○就叫徐勝永簽了一張收據給伊等語，並提
    出證明單據一紙為證，被告向證人甲○○○催討其子袁芳瑛所積欠之債務，證人
    甲○○○既尚有能力拿出十萬元，衡情自應以該筆款項清償袁芳瑛所積欠之部分
    債務或商談和解之用，斷無將該筆為數不少之款項支付予被告做為要求被告勿再
    替告訴人討債及被告多次奔波之報酬，袁芳瑛積欠告訴人之債務卻分毫未償之理
    ，另參諸證明單據上係記載「劉明香委託徐勝永代為收取新台幣壹拾萬元整，為
    支付袁芳瑛歸還劉月香之貨款，請於日後不能再委託他人代為收取，如有請徐勝
    永代為處理之」，益徵證人甲○○○支付予被告之十萬元係用以清償袁芳瑛所積
    欠之債務，而非做為被告之報酬，被告前開所辯無非卸責之詞，委無可採。綜上
    所述，本件事證已臻明確，被告侵占犯行堪以認定，應予依法論科。
二、核被告所為，係犯刑法第三百三十五條第一項侵占罪。其先後二次侵占犯行，時
    間緊接，觸犯犯罪構成要件相同之罪名，顯係基於概括犯意反覆為之，應依刑法
    第五十六條規定論以一罪，並依法加重其刑。公訴及移送併辦意旨雖認被告向證
    人王年旺及甲○○○各收取十二萬元後侵吞入己，未交付予告訴人，而認被告侵
    占之款項為二十四萬元云云。惟查，按犯罪事實應依證據認定之，無證據不得認
    定犯罪事實，刑事訴訟法第一百五十四條第二項定有明文。訊據被告堅決否認向
    證人甲○○○收取十二萬元，辯稱：伊僅向甲○○○拿了十萬元等語，證人甲○○○於本院訊問時雖證稱：伊提議以十二萬元和解，解決伊兒子袁芳瑛的債務，
    後來他們同意，伊就叫他們要簽證明單據給伊，十二萬元是分二次給，第一次二
    萬元，第二次十萬元，但二萬元那次沒有簽單據等語，然證人甲○○○若欲以十
    二萬元和解，並尚知要求被告開具收據以資證明，若證人甲○○○確係支付被告
    十二萬元，縱係分二次給付，亦應會要求被告在該證明單據上連同第一次收取之
    二萬元一併載明收取十二萬元，以避免日後發生爭執，惟該紙證明單據內容記載
    之數額為十萬元，若謂證人甲○○○僅於被告收取十萬元時要求其開具收據，二
    萬元部分則未一併要求被告註明，倘日後告訴人復登門討債，被告又否認曾收取
    該二萬元，此部分證人甲○○○即無證據可資證明，實與事理有違，且復查無其
    他積極證據足證被告確向證人甲○○○收取十二萬元，應認被告前開所辯：向證
    人甲○○○收取十萬元等語，堪予採信。次查，刑法上之侵占罪，以意圖為自己
    或第三人不法之所有，而擅自處分自己持有之他人所有物，即變更持有之意為不
    法所有之意，為其構成要件（最高法院四十一年台非字第五七號判例意旨參照）
    。本件告訴人與被告係約定依所催討到之債款數額，被告可得三成之報酬，扣除
    報酬後之餘款再交付予告訴人等情，業據告訴人於偵查中及本院訊問時陳明在卷
    ，則被告向證人王年旺、甲○○○催討所得之二十二萬元，被告本得扣除三成即
    六萬六千元之報酬，餘款十五萬四千元再交付予告訴人，就該六萬六千元之部分
    即難認被告主觀上有何不法所有之意圖，自難以侵占罪名相繩。此外，復查無其
    他積極證據足證本件被告侵占之金額尚包括本院認定之十五萬四千元以外之部分
    ，此部分犯罪事實尚屬不能證明，惟因此部分依公訴人起訴及移送併辦之旨，顯
    可認與前揭經本院論罪部分，在法律評價上係屬不可分割之單一事實關係，為單
    純一罪，爰不另為無罪之諭知，附此敘明。
三、原審以被告犯行明確而予論罪科刑，固非無見，惟其疏未審酌被告向證人王年旺
    催討所得之十二萬元，其中三成部分本係被告得以預先扣除之報酬，尚不構成侵
    占犯行，且認被告向證人甲○○○收取十萬元後私自花用一空，不該當刑法侵占
    罪名，亦容有誤會，即難維持，上訴人上訴意旨認原判決不當，為有理由，自應
    由本院將原判決撤銷改判。茲審酌被告素行雖尚稱良好，惟犯後猶圖飾詞卸責，
    尚未與告訴人達成民事上和解等一切情狀，量處如主文所示之刑。次按行為後法
    律有變更者，適用裁判時之法律，刑法第二條第一項前段定有明文。刑法第四十
    一條業於九十年一月十日公布修正，並於同年一月十二日生效，該條第一項規定
    ：「犯最重本刑為五年以下有期徒刑以下之刑之罪，而受六個月以下有期徒刑或
    拘役之宣告，因身體、教育、職業、家庭之關係或其他正當事由，執行顯有困難
    者，得以一元以上三元以下折算一日，易科罰金。但確因不執行所宣告之刑，難
    收矯正之效，或難以維持法秩序者，不在此限」，又前述易科罰金之折算標準，
    業據罰金罰鍰提高標準條例第二條前段規定，就其原定數額提高為一百倍折算一
    日。本件被告犯罪後，刑法第四十一條規定業經修正公布，已如前述，經比較結
    果，以修正後之新法有利於被告，依刑法第二條第一項前段規定，應適用新法諭
    知易科罰金之折算標準。
據上論斷，應依刑事訴訟法第四百五十五條之一第一項、第三項、第三百六十四條、
、第三百六十九條第一項前段、第二百九十九條第一項前段，刑法第二條第一項前段
、第五十六條、第三百三十五條第一項、修正後第四十一條第一項前段，罰金罰鍰提
高標準條例第一條前段、第二條，判決如主文。
本案經檢察官羅秀蓮到庭執行職務。
中      華      民      國      九十二      年    十    月    二十二    日
                                 臺灣桃園地方法院刑事第十庭
                                     審判長法  官   江德民
                                           法  官   曾正耀
                                           法  官   蔡和憲
右正本證明與原本無異。
不得上訴。
                                           書記官   常毓生
中      華      民      國      九十二      年    十    月    二十二    日
中華民國刑法第三百三十五條第一項：
意圖為自己或第三人不法之所有，而侵占自己持有他人之物者，處五年以下有期徒刑
、拘役或科或併科一千元以下罰金。


司法院資訊處製作；財團法人民間司法改革基金會備份。
